【裁判字號】    97,台上,622
【裁判日期】    970327
【裁判案由】    分割共有物
【裁判全文】
最高法院民事判決              九十七年度台上字第六二二號
上  訴  人  甲○○
            壬○○
            癸○○
            丙○○
            乙○○
            子○○
共      同
訴訟代理人  林崑地律師
上  訴  人  丁○○
            丑○○
            辰○○
            戊○○
            寅○○
            己○○
            庚○○
            卯○○
            辛○○
            巳○○
            午○○
被 上訴 人  未○○
上列當事人間請求分割共有物事件，上訴人對於中華民國九十六
年六月二十日台灣高等法院台南分院第二審更審判決（九十五年
度重上更(一)字第二九號），提起上訴，本院判決如下：
    主  文
原判決廢棄，發回台灣高等法院台南分院。
    理  由
本件係分割共有物之訴訟，其訴訟標的對於共同訴訟之各人必須
合一確定，依民事訴訟法第五十六條第一款之規定，上訴人甲○
○、壬○○、癸○○、丙○○、乙○○、子○○等六人（下稱甲
○○等六人）上訴第三審之效力，即應及於未提起第三審上訴之
同造當事人丁○○、丑○○、辰○○、戊○○、寅○○、卯○○
、辛○○、巳○○、午○○等九人（下稱丁○○等九人）及己○
○、庚○○，爰併列該十一人為上訴人，先予敘明。
次查被上訴人主張：坐落嘉義市○○○段保安小段二一五地號地
目田面積０．０四六九公頃、二一六地號地目田面積０．０五四
六公頃、二一九地號地目田面積０．０八三四公頃、二二０地號
地目田面積０．一０五一公頃、五三六地號地目田面積０．０九
九九公頃、五五０地號地目田面積０．０二三四公頃及五五四地
號地目田面積０．０四二０公頃等七筆土地（下稱系爭土地），
係兩造所共有，應有部分各如原判決附表（下稱附表）一所示。
系爭土地並無因物之使用目的不能分割之情形，兩造間亦無不分
割之約定，惟不能協議分割等情，爰求為原物合併分割即按如原
判決附圖（下稱附圖）一之二所示方案為分割之判決。
甲○○等六人則以：系爭土地按如附圖二之二所示方案為分割，
符合經濟及公平原則；反之，若依如附圖一之二所示方案分割，
則有失公允等語，資為抗辯。至其餘上訴人則同意依如附圖一之
二所示之分割方案為分割。
原審將第一審所為分割判決廢棄，改判依如附圖一之二所示方案
為分割，並為金錢補償，係以：系爭土地為兩造共有，應有部分
各如附表一所示，有土地登記謄本可證。而系爭土地並無因物之
使用目的不能分割之情形，兩造間亦無不分割之約定，惟不能協
議分割等情，既為兩造所不爭，且有調解筆錄足稽，則依民法第
八百二十三條第一項前段、第八百二十四條第二項之規定，被上
訴人自得訴請法院分割系爭土地。爰審酌兩造係基於成立一共有
關係之意思而共有系爭土地，其中二一五地號與二一六地號、二
一九地號與二二０地號及五三六地號與五五０地號各該二筆土地
相毗鄰，使用情形為：五三六地號及五五四地號土地東側面臨二
十五公尺寬之嘉義市○○路，中間隔有一條四公尺寬之既有巷道
，五五０地號土地西側面臨八公尺寬道路，可通往公園廣場；二
一五地號及二一九地號土地東側面臨二十五公尺寬之嘉義市○○
○路，二一六地號及二二０地號土地西側面臨八公尺寬之既有巷
道，二一五地號及二一六地號土地面臨八公尺寬之既有巷道等一
切情狀，符合公平原則、利益原則及多數共有人意願，並兼顧系
爭土地客觀情形及經濟效益之如附圖一之二所示方案，不失為最
適當之分割方法。雖甲○○等六人辯稱：此分割方案使渠等及丁
○○等九人各分得之土地，均位於兩處，致不能合併使用，減少
經濟效益云云，但查丁○○等九人及己○○、庚○○均同意按上
開分割方案為分割，而甲○○等六人分得之Ｂ１、Ｂ２二部分與
Ｂ３部分土地，固非連接坐落於同一處，使用上容有不便，其經
濟效益亦非絕對有利，然系爭土地原即分屬兩處群落，縱經合併
分割，亦無法改變此事實。況甲○○等六人之應有部分若全部集
中在特定一處較有利之街廓土地，恐對其他共有人不公平。故除
己○○、庚○○礙於應有部分，不宜將渠等分得土地分屬兩處外
，其他共有人分得之土地均應分屬兩處，較為公平，甲○○等六
人主張按如附圖二之二所示方案分割，要非可採。又系爭土地之
公告現值，其中二一五地號、二一九地號、五三六地號、五五四
地號等四筆土地均為每平方公尺新台幣（下同）三萬六千九百元
，二一六地號及五五０地號等二筆土地均為每平方公尺為二萬二
千四百元，二二０地號土地為每平方公尺二萬三千三百四十三元
，且除二一九地號及二二０地號等二筆土地南側面臨五十公尺寬
之道路外，東、西側及中間依次面臨二十五公尺寬道路、八公尺
寬及四公尺寬既有巷道，可見系爭土地因所處位置面臨通道寬度
、深度不同等因素而有優劣之分，價值顯不相同。爰依華聲企業
發展鑑定顧問有限公司之鑑價結果，即系爭土地按如附圖一之二
方案分割，平均地價每平方公尺為三萬八千二百三十三元，路線
價一區每平方公尺為四萬八千四百元，角邊價一區每平方公尺為
五萬三千二百四十元，路線價二區每平方公尺為三萬八千七百二
十元，角邊價二區每平方公尺為四萬二千五百九十二元，巷道價
位區每平方公尺為二萬六千六百二十元，巷道角邊區每平方公尺
為二萬七千九百五十一元，裏地價一區每平方公尺為二萬四千二
百元，裏地價二區每平方公尺為一萬八千六百三十四元（原判決
誤載為二萬四千二百元），估算兩造每人之應有部分面積及價值
、分割面積及價值、分割價值與應有部分價值之差額，詳如附表
二之一及二之二所示。準此，系爭土地除按如附圖一之二所示方
案分割外，甲○○等六人、己○○、庚○○及被上訴人並應各補
償丁○○等九人如附表三所示之金額等詞，為其判斷之基礎。
惟查如附表三所示，甲○○等六人、己○○、庚○○及被上訴人
應補償之金額，合計為四百零五萬九千四百五十一元，較之原審
認定丁○○等九人應受補償之總額四百零五萬九千四百五十五元
，已減少四元。且丁○○等九人應受補償之金額，原審認定丁○
○、丑○○、辰○○等三人均為七十六萬二千三百三十七元，戊
○○、寅○○等二人均為五十萬五千九百九十元，卯○○、辛○
○、巳○○、午○○等四人均為十九萬零一百十六元，而依如附
表三所示，丁○○等九人各自甲○○等六人、己○○、庚○○及
被上訴人受補償之總額卻減少四元（丁○○、丑○○、辰○○等
三人部分）或增加二元（戊○○、寅○○等二人部分）、一元（
卯○○、辛○○、巳○○、午○○等四人部分），與原審上開認
定丁○○等九人應受補償之金額，顯不相符。乃原審疏未注意及
此，竟命兩造依如附表三所示為金錢補償，自屬可議。上訴論旨
，指摘原判決不當，求予廢棄，非無理由。末查上訴人子○○之
應有部分一二八分之五，業於民國九十六年二月十五日移轉登記
予上訴人甲○○（見原審更字卷一七九至二一三頁之土地登記謄
本），子○○已非土地登記簿上登載之共有人，是否仍得以系爭
土地共有人之身分參與分配，案經發回，宜併注意。
據上論結，本件上訴為有理由。依民事訴訟法第四百七十七條第
一項、第四百七十八條第二項，判決如主文。
中    華    民    國  九十七  年    三    月  二十七  日
                      最高法院民事第四庭
                          審判長法官  許  朝  雄
                                法官  陳  淑  敏
                                法官  鄭  玉  山
                                法官  吳  麗  女
                                法官  黃  義  豐
      本件正本證明與原本無異
                                      書  記  官
中    華    民    國  九十七  年    四    月   十一   日
                                                 H


司法院資訊處製作；財團法人民間司法改革基金會備份。
